---
title: "Tipos de Datos"
output:
  html_document:
    css: !expr here::here("styles/styles.css")
    toc: true
    toc_depth:  3
    toc_float: true
---

```{r setup, include=FALSE}
knitr::opts_chunk$set(echo = TRUE)
options("yaml.eval.expr" = TRUE)
```

# 1.6. Tipos de Datos
> R trabaja con una gran diversidad de datos.  
  
## 1.6.1. Tipos de Datos
__Al finalizar esta parte reconocerás la diversidad de tipos de datos que se usan en R.__  
  
Los cuatro tipos de datos principales de R son:  

* __numéricos:__ incluye _integer_, _numeric_  
* __caracteres (texto):__ incluye _strings_, _factor_  
* __tiempo:__ incluye _Date_, _POSIXct_  
* __lógico:__ _TRUE_, _FALSE_     

Para saber el tipo de datos que contiene una variable, usamos la función _class_.  

```{r}
num <- 13
class(num)
tex <- "búha"
class(tex)
```

### Datos numéricos  
> El tipo de dato más utilizado en R.  

Los datos numéricos son de dos clases principales:  

* _numeric_: que en otros lenguajes aparecen como _float_ o _double_.  Pueden contener valores enteros y decimales, positivos y negativos, incluyendo 0.  
* _integer_: sin valores decimales; se pueden asignar a una variable colocando la letra __L__ al final del número.  
```{r}
# el resultado de una operación matemática regular es numérico:
div <- 13 / 7
div
class(div)
# asignando un entero a una variable:
ent <- 13L
ent
class(ent)
# las operaciones matemáticas con enteros no necesariamente producen enteros:
ent_num <- 13L / 7L
ent_num
class(ent_num)
```
\
[  __Home__](https://dsfernandez.github.io/tallerR-basico/index.html)  

### Datos en texto  
> Importantes en estadísticas como factores.  

El tipo de datos en caracteres o texto tiene dos formas de manejarse:  

*   _character_: es la forma básica de este tipo de dato.  
*   _factor_: es una forma especial, en la que los caracteres son usados como un tipo especial de variable nominal (niveles).

```{r}
# asignar texto a variable:
caract <- "uprh"
caract
class(caract)
# crear factor:
fact <- factor("uprh")
fact # el contenido aparece sin " "
class(fact)
```
  
Con la función __nchar__ podemos medir la 'longitud' (_length_) del contenido de una variable con dato en texto (o numérica).
```{r}
nchar(caract)
nchar(123456)
```
\

[  __Home__](https://dsfernandez.github.io/tallerR-basico/index.html)   
  

### Datos de tiempo
> Fechas y horas  

Las operaciones con datos de tiempo, fechas u horas, son siempre complicadas en cualquier lenguaje de programación (y hasta en Excel).  Dos clases de datos que se usan en R son:  

* _Date:_ almacena el número de días desde el 1 de enero de 1970 (día 0).  Se crea con la función __as.Date__.  

* _POSIXct:_ almacena el número de segundos desde el 1 de enero de 1970.  Se crea con la función __as.POSIXct__.  
```{r}
# una fecha reciente:
hoy <- as.Date("2021-02-06")
hoy
class(hoy)
# para ver la cantidad de días:
as.numeric(hoy)
# una fecha antes de 1970:
luna <- as.Date("1969-07-20")
as.numeric(luna)
```
  
Es muy conveniente para conocer la diferencia en días entre dos fechas.
```{r}
# días desde la llegada a la luna:
dias_luna <- hoy - luna
dias_luna
```

\  

Usamos de manera similar POSIXct.
```{r}
# tiempo hasta hoy
tiempo_hoy <- as.POSIXct("2021-02-06 13:00")
as.numeric(tiempo_hoy)
# diferencias en minutos y segundos:
difer <- as.POSIXct("2021-02-06 14:55:00") - as.POSIXct("2021-02-06 14:53:23")
difer
```
\

[  __Home__](https://dsfernandez.github.io/tallerR-basico/index.html)  
\

### Datos lógicos  
> Principalmente resultado de expresiones lógicas.  

Tienen dos valores: __TRUE__ o __FALSE__; tienen también valor numérico: __1__ o __0__.
```{r}
# pueden asignarse a variables:
verdad <- TRUE
falso <- FALSE
# clase de variable lógica:
class(verdad)
# valor numérico
as.numeric(falso)
# operaciones entre datos lógicos:
verdad * falso
```
  
El resultado de expresiones lógicas es un dato lógico.
```{r}
# resultado de una comparación numérica
comparar <- 2 == 3
class(comparar)
comparar
# otra comparación
menor_que <- 2 < 3
menor_que
# comparación de caracteres
comp_texto <- "dato" == "data"
comp_texto
```  
\
[  __Home__](https://dsfernandez.github.io/tallerR-basico/index.html)  
\

__Referencias__

Lander, J. P. (2017). _R for everyone: Advanced analytics and graphics_ (Second edition). Addison-Wesley, Boston, MA.  









