---
title: "Componentes de RStudio"
output:
  html_document:
    css: !expr here::here("styles/styles.css")
    toc: true
    toc_depth:  3
    toc_float: true
---

```{r setup, include=FALSE}
library(mime)
knitr::opts_chunk$set(echo = TRUE)
options("yaml.eval.expr" = TRUE)
```

# 1.2. Componentes de RStudio
RStudio provee diversas ventanas y menús para trabajar en el ambiente R

## 1.2.1. Cuatro ventanas
Al finalizar esta sección podrás reconocer y activar las cuatro ventanas principales de RStudio.

### Estructura de RStudio
En el siguiente video estaré describiendo, de manera general, las ventanas que componen la pantalla de RStudio, y algunas de las funcionalidades de cada una.

<iframe width="615" height="421" frameborder="0" scrolling="no" src="https://screencast-o-matic.com/embed?sc=cYiF0qEXd9&amp;v=6&amp;ff=1&amp;title=0&amp;controls=1" allowfullscreen="true"></iframe>

__Referencias__

RStudio IDE. (n.d.). Retrieved July 17, 2020, from https://rstudio.com/products/rstudio/?wvideo=520zbd3tij  
\

[  __Home__](https://dsfernandez.github.io/tallerRbasico/index.html)

*** 

### Hoja de Trucos ( _Cheat Sheet_) para RStudio IDE
Documento de resumen descriptivo de las funcionalidades, menús, y _short-cuts_ para trabajar con la interfaz RStudio.  [para descargar]

```{r, echo=FALSE}
xfun::embed_file('./referencias/rstudio chichi.pdf')
```  
\

[  __Home__](https://dsfernandez.github.io/tallerRbasico/index.html)

*** 

## 1.2.2. Consola de R
Al finalizar esta sección podrás escribir y correr comandos y funciones en la consola de R.

### La Consola de R en RStudio
Interactuando directamente con R.

Aunque desde el editor de código de RStudio podemos correr cualquier línea de código de R, a veces queremos conocer alguna información del sistema, probar alguna función de R, o realizar operaciones matemáticas simples, sin necesidad de abrir o crear un archivo R Script.  Para esos casos, podemos usar la consola ( _Console_) de R, la cual nos provee acceso directo al sistema R instalado en la computadora.

### Algunos usos de la consola de R  
En este video estaré mostrando algunos usos de la consola de R y al mismo tiempo demostrando las ventajas de usar el editor de código de RStudio.

<iframe width=615 height=421 frameborder="0" scrolling="no" src="https://screencast-o-matic.com/embed?sc=cYjDYFGHJ0&v=6&ff=1&title=0&controls=1" allowfullscreen="true"></iframe>  
\

[  __Home__](https://dsfernandez.github.io/tallerRbasico/index.html)  





