---
title: "Gráficas"
output:
  html_document:
    css: !expr here::here("styles/styles.css")
    toc: true
    toc_depth:  3
    toc_float: true
---

```{r setup, include=FALSE}
knitr::opts_chunk$set(echo = TRUE)
options("yaml.eval.expr" = TRUE)
```

# 2.5. Gráficas.

Una parte fundamental del proceso de análisis de datos es la presentación visual de los datos y los resultados de análisis de los mismos.  Las tablas cumplen parte de ese objetivo, sin embargo se ven limitadas cuando se quieren presentar gran cantidad de datos o cuando los resultados de un análisis necesitan una representación gráfica (en un análisis de regresión, por ejemplo).  

R provee excelente capacidades de graficación, tanto en su instalación base, como mediante paquetes como __lattice__ y __ggplot2__.  En esta sección estaremos usando las gráficas de la instalación base y el paquete __ggplot2__.  

## 2.5.1. Gráficas con la instalación base de R.  
__Al finalizar esta sección podrás construir gráficas de puntos y líneas, de cajón, de barras e histogramas.__  

Con la instalación base de R podemos realizar las gráficas más comunes para la visualización de datos y resultados, aunque con algunas limitaciones de edición y en las alternativas de diseño.  

### Gráficas de puntos (_scatter plots_)  

Este tipo de gráfica puede ser utilizado para representar la relación entre dos variables numéricas.  En este ejemplo vamos a construir una gráfica para visualizar la posible relación entre las muertes anuales y la disponibilidad de camas de hospital, en ciudades pequeñas de los Estados Unidos.  Utilizaremos el comando __plot( )__ y algunos de sus argumentos de diseño.

```{r scatter}
# leer datos de archivo csv
deaths_hosp <- read.csv("data/death_small_cities.csv")
# construir la gráfica
scatter <- plot(x = deaths_hosp$hosp100K, y = deaths_hosp$death1K, # selección de variables en los ejes
     pch = 16, # tamaño de los puntos
     frame = FALSE, # dibujar recuadro
     xlab = "Camas disponibles/100K habitantes ", # nombre eje X 
     ylab = "Muertes anuales/1K habitantes", # nombre eje Y
     col = "blue") # color de los puntos
```

__Figura 1__  Relación entre la cantidad de muertes anuales por mil habitantes y la disponibilidad de camas por cien mil habitantes, en 53 ciudades pequeñas de los Estados Unidos.  

> __Guardar gráfica en archivo .jpg__  

Las gráficas se pueden guardar automáticamente desde el código, en un archivo, _.jpeg_ por ejemplo; para esto usamos el comando __jpeg("nombre_del_archivo.jpg")__, justo antes de la construcción de la gráfica, y colocando __dev.off()__ justo después del código de la gráfica. 

```{r jpeg, eval=FALSE, message=FALSE, include=TRUE}
# abrir archivo jpg
jpeg("scatter.jpg")
# gráfica
scatter <- plot(x = deaths_hosp$hosp100K, y = deaths_hosp$death1K, # selección de variables en los ejes
     pch = 16, # tamaño de los puntos
     frame = FALSE, # dibujar recuadro
     xlab = "Camas disponibles/100K habitantes ", # nombre eje X 
     ylab = "Muertes anuales/1K habitantes", # nombre eje Y
     col = "blue") # color de los puntos
# cerrar archivo jpg
dev.off()
```

> __Construir gráfica en archivo .R y guardarla desde [Plots]__  

Si el código para construir la gráfica se corre en un archivo de edición .R, la gráfica, por defecto, aparece en la ventana de __Plots__ de RStudio; desde allí puede ser exportada, usando __Export__, en diferentes formatos o copiada.  

VIDEO

### Gráfica de líneas (__line plots__) y series de tiempo (__time series__)  

Cuando la variable en el eje Y cambia de manera continua con respecto a la variable X, podemos unir los puntos con líneas; este es el caso de las gráficas de __series de tiempo__.  En este ejemplo vamos a graficar el cambio en el tiempo de casos de CoviD-19 y hospitalizaciones en Australia.  
```{r serie}
# cargar datos al sistema
covid_aussie <- read.csv("data/CoviD-19 Australia.csv")
# cambiar NA por 0 en hospitalizados
covid_aussie$hospitalizados[is.na(covid_aussie$hospitalizados)] <- 0
# transformar fechas en texto a datos tipo fecha
new_date <- as.Date(covid_aussie$date, "%d-%b")
# construir gráfica base con primera Y
plot(new_date, covid_aussie$contagiados,
     type = "l", 
     frame = FALSE, 
     pch = 12, 
     col = "red", 
     xlab = "Fecha", 
     ylab = "Individuos")
# Añadir segunda Y
lines(new_date, covid_aussie$hospitalizados, 
      pch = 12, 
      col = "blue", 
      type = "l", 
      lty = 2)
# Añadir leyenda
legend("topleft", legend=c("Contagiados", "Hospitalizados"),
       col=c("red", "blue"), 
       lty = 1:2, 
       cex=0.8)
```

__Figura 2__  Casos de contagios detectados de CoviD-19 y cantidad de hospitalizaciones entre Febrero y Junio de 2020, en Australia.  

### Gráficas de barras  

Las gráficas de barras pueden ser una alternativa a una tabla, y sirven tanto para valores de estadísticos, como para frecuencias de variables categóricas o discretas.  

> __Barras de valores promedios con segmentos para medidas de dispersión__   

En el R base se utiliza el comando __barplot__, asociado a otras funciones para incluir diversos elementos gráficos. En este ejemplo usaremos los datos y estadísticos calculados de la sección 2.2.2.

```{r bar}
# cargar datos
ca_ratas <- read.csv("data/calcio-ratas.csv")
# cálculo de los estadísticos
library(doBy)
descriptivas <- summaryBy(caplasma ~ list(hormona,sexo), 
                          data = ca_ratas,
                          FUN = function(x) {
                            c(media = mean(x), 
                              var = var(x), 
                              de = sd(x), 
                              es = sd(x)/sqrt(length(x)), 
                              CV = (sd(x)/mean(x))*100) })
barC <- barplot(height = descriptivas$caplasma.media,
                      names.arg = c("NO-H/F", "NO-H/M", "SI-H/F", "SI-H/M"),
                      ylim = c(0, 40),
                      cex.names = 0.75,
                      xlab = "Tratamientos",
                      ylab = "Ca-plasma, mg/dl",
                      border = "black",
                      col = "tan",
                      axes = TRUE)
segments(barC, descriptivas$caplasma.media - descriptivas$caplasma.es, barC,
         descriptivas$caplasma.media + descriptivas$caplasma.es, lwd = 1.5)
```

__Figura 3__ Efecto de tratamientos con hormona y el factor sexo, en la concentración de calcio plasmático en ratas.  
  
### Gráficas para mostrar distribución de frecuencias de datos continuos  

Cuando tenemos variables numéricas nos interesa conocer la distribución de sus valores, como parte de un análisis preliminar de los datos, antes de realizar pruebas estadísticas.  

> __Gráfica de caja y bigotes (_box & whisker plot_)__

La gráfica de _box & whisker_ permite mostrar los cuartiles  primero (borde inferior de la caja), mediana (línea central) y tercero (borde superior de la caja), además de los límites superiores e inferiores ("bigotes") de los cuartiles más y menos 1.5 veces la distancia intercuartil (_ICD_), equivalente a aproximadamente las percentilas 90% y 10%, respectivamente; además se puede mostrar la media.  Usaremos el comando __boxplot__ para su construcción.  
```{r boxplot}
# cargar datos
triglicerido <- read.csv("data/triglicerido.csv")
# gráfica box&whisker
x <- triglicerido$trigliceridos
boxplot(x,
        ylab = "Triglicéridos, mg/dl",
        xlab = "",
        col = "orange",
        border = "brown",
        horizontal = FALSE
)
points(mean(x), col="blue")
```

__Figura 4__  Cuartiles (primero, mediana y tercero), percentilas +/- DIC y media (círculo azul), para valores de triglicéridos en sangre (mg/dl) en humanos, entre 21 y 79 años.

> __Histograma__

El histograma es la manera clásica de representar la distribución de frecuencia para clases (_bins_) de una variable continua.  El comando __hist__ se usa para construirlo, pero como veremos es muy limitado su diseño al compararlo con el paquete __ggplot2__.
```{r histo}
hist(x, 
     xlab="Triglicéridos, mg/dl",
     ylab = "Frecuencia",
     main = NULL,
     border="blue", 
     col="green",
     xlim=c(0, 200),
     las=1, 
     breaks=8)
```

__Figura 5__  Histograma (frecuencia) para niveles de triglicéridos en sangre (mg/dl) en humanos, entre 21 y 79 años.  

\

## 2.5.2. Gráficas con el paquete __ggplot2__.  
__Al finalizar esta sección podrás construir gráficas de puntos y líneas, de cajón, de barras e histogramas, utilizando el paquete ggplot2.__ 

### Gráfica de puntos con ggplot2  

```{r scattergg}
library(ggplot2)
# Basic scatter plot
ggplot(deaths_hosp, aes(x=hosp100K, y=death1K)) +
  geom_point(size=2, shape=1, colour = "blue") +
  labs(x = "Disponibilidad de camas en hospitales/100K habitantes",
       y = "Cantidad de muertes anuales/mil habitantes")
```

__Figura 1g__  Relación entre la cantidad de muertes anuales por mil habitantes y la disponibilidad de camas por cien mil habitantes, en 53 ciudades pequeñas de los Estados Unidos. 
\

### Gráfica de líneas (__line plots__) y series de tiempo (__time series__) con ggplot2  

```{r lineagg, message=FALSE, warning=FALSE}
# cargar datos al sistema
covid_aussie <- read.csv("data/CoviD-19 Australia.csv")
# cambiar NA por 0 en hospitalizados
covid_aussie$hospitalizados[is.na(covid_aussie$hospitalizados)] <- 0
# cambio de texto a formato de fecha
new_date <- as.Date(covid_aussie$date, "%d-%b")
# Gráfica básica
ggplot() +
  geom_line(data = covid_aussie, 
            aes(x=new_date, y=contagiados, 
                color = "Contagiados")) + 
  geom_line(data = covid_aussie, 
            aes(x=new_date, y=hospitalizados, 
                color = "Hospitalizados")) +
  xlab("Fecha") + 
  ylab("Cantidad de individuos") +
  labs(color="Pacientes")
```

__Figura 2g__  Casos de contagios detectados de CoviD-19 y cantidad de hospitalizaciones entre Febrero y Junio de 2020, en Australia.  
\

### Gráficas de barras  

> __Barras de estadísticas descriptivas por tratamiento__  

```{r bar1gg}
# Gráfica de barras con errores
ggplot(descriptivas, aes(x=hormona, y=caplasma.media, fill=sexo)) + 
  geom_bar(stat="identity", color="black", 
           position=position_dodge()) +
  geom_errorbar(aes(ymin=caplasma.media-caplasma.es,
                    ymax=caplasma.media+caplasma.es), 
                width=.2,
                position=position_dodge(.9)) +
  labs(x = "Tratamiento con hormona", y = "Ca plasmático, mg/dl")
```

__Figura 3g__ Efecto de tratamientos con hormona y el factor sexo, en la concentración de calcio plasmático en ratas.  

> __Barras de frecuencia por tratamiento__  

```{r bar2gg}
# cargar datos de archivo .Rdata
load("./data/Arthr.Rdata")
# gráfica de barras separadas
ggplot(Arthritis, aes(x=Treatment, fill=Improved)) +
     geom_bar(position="dodge")
```

__Figura 3gg__ Efecto del tratamiento con una droga nueva, en pacientes con artritis, a los que se les suministró un placebo y una dosis de la droga.  

\

### Gráficas para mostrar distribución de frecuencias de datos continuos con ggplot2  

> __Box & Whisker plot__  

```{r boxg}
# cargar datos
triglicerido <- read.csv("data/triglicerido.csv")
# box & whisker plot  
ggplot(triglicerido, aes(x = "",y = trigliceridos)) +
  geom_boxplot(outlier.shape = NA, colour = "tan") + 
  geom_jitter(width = 0.2) +
  stat_summary(fun=mean, geom="point", shape=10, size=5, color="red", fill="red") +
  labs(y = "Triglicéridos en sangre, mg/dl")
```

__Figura 4g__  Cuartiles (primero, mediana y tercero), percentilas +/- DIC y media (círculo rojo), para valores de triglicéridos en sangre (mg/dl) en humanos, entre 21 y 79 años.  

> __Histograma con distribución normal__  

```{r histg}
library(tidyverse)
## histograma con curva de densidad normal
# cálculo de media y desviación estándar
m_sd <- triglicerido %>%
  summarise(means = mean(trigliceridos), sd=sd(trigliceridos))
# histograma con curva distribución normal
ggplot(triglicerido, aes(x=trigliceridos)) +
  geom_histogram(aes(y=..density..), position="identity", binwidth=15, color="blue", fill="gray") +
  stat_function(fun = dnorm, color="red", size=1, args=list(mean=m_sd$means, sd=m_sd$sd)) +
  labs(x="Triglicéridos en sangre, mg/dl", y="densidad")
```

__Figura 5g__  Histograma (densidad) para niveles de triglicéridos en sangre (mg/dl) en humanos, entre 21 y 79 años. Curva de distribución normal teórica para la muestra.  

\

### EXTRA: Gráfica en Tres Dimensiones.  

A continuación un ejemplo de una gráfica de tres ejes, para las variables largo de sépalo (X), ancho de sépalo (Y) y largo de pétalo (Z), de los datos ‘iris’ en R.  
```{r 3d, message=FALSE, warning=FALSE}
# paquete 3D
library(rgl)
# Datos 'iris' en R
data <- iris
# Añadir columna de colores para diferenciar especies de iris
mycolors <- c('royalblue1', 'darkcyan', 'oldlace')
data$color <- mycolors[ as.numeric(data$Species) ]
# gráfica 3D
par(mar=c(0,0,0,0))
plot3d( 
  x=data$`Sepal.Length`, y=data$`Sepal.Width`, z=data$`Petal.Length`, 
  col = data$color, 
  type = 's', 
  radius = .1,
  xlab="Sepal Length", ylab="Sepal Width", zlab="Petal Length")
rglwidget()
```

